【裁判字號】    97,簡上,196
【裁判日期】    980423
【裁判案由】    確認通行權存在
【裁判全文】
臺灣臺南地方法院民事判決             97年度簡上字第196號
上  訴  人  丙○○
被上訴人    乙○○
訴訟代理人  甲○○○
            張文嘉律師
上列當事人間請求確認通行權存在事件，上訴人對於民國97年11
月11日本院臺南簡易庭96年度南簡字第2235號第一審判決提起上
訴，本院於98年4月9日言詞辯論終結，判決如下：
    主  文
上訴駁回。
第二審訴訟費用由上訴人負擔。
    事實及理由
一、被上訴人起訴主張略以：
  (一)坐落臺南市○○區○○段105地號、地目養、面積331.33平
    方公尺土地（下稱系爭105地號土地）為被上訴人所有。同
    段104地號、地目養、面積324.72平方公尺土地（下稱系爭
    104地號土地）及同段106號、地目養、面積1665.38平方公
    尺土地全部為上訴人所有。系爭105地號土地為不能與公路
    相通之袋地，必須經由上訴人所有之系爭104地號土地始能
    與公路相通，惟上訴人拒絕提供系爭104地號土地予被上訴
    人通行。再者，供通行土地寬度若為2公尺寬，顯不能通行
    一般自用小客車及大貨車，而原告之轎車長寬均超過2公尺
    、貨車則寬達2.5公尺，是原告自得請求以3公尺寬作為通行
    道路。爰依民法第787條規定起訴請求確認就上訴人所有系
    爭104地號土地有通行權。
  (二)被上訴人之其餘陳述除與原判決記載相同者，茲引用之外，
    另主張：
    1.系爭土地西側（即與道路連接位置）之寬度為12公尺、東
      側（即與系爭105地號土地交界處）寬度11.5公尺、同段
      106地號土地寬度則達數十公尺。系爭104、105地號土地
      之北側為同段103地號土地，土地交界處有紅色磚牆，其
      上有二層樓鐵厝；而南側為同段106地號土地，而同段106
      地號土地南側與同段107地號土地交界處則有鐵厝。系爭
      105地號土地之東側有廠房。故系爭105地號土地無法通行
      北、南及東側，而系爭104地號土地與同段106地號土地之
      西側均臨道路，並於土地交界處搭建圍牆及鐵門，故被上
      訴人亦無法通行系爭104地號土地。
    2.被上訴人當時係向上訴人之兄嫂購買土地，上訴人哥哥帶
      被上訴人看土地時，並非看系爭105地號土地，而是看路
      邊的土地，後來登記時才發現是系爭105地號土地，故被
      上訴人並非明知系爭105地號土地對外無道路而故意購買
      。又系爭105地號土地之前購買近20年期間皆未利用，目
      前為空地，將來欲建築小木屋為農事或休閒之用。
  (三)聲明：
    1.上訴駁回。
    2.上訴費用由上訴人負擔。
二、上訴人之陳述除與原判決記載相同，茲引用之外，另補稱：
  (一)上訴人所有之系爭104號土地位在路旁、被上訴人所有之系
    爭105號土地位在裏地，故上訴人花費較多金錢取得系爭104
    號土地，而被上訴人花費較少金錢取得系爭105號土地。被
    上訴人如需寬闊之土地供其通行，自應出資購買路邊土地，
    或等候政府都市○○○○道路後，即有寬闊道路聯絡公路。
  (二)上訴人先購買同段106地號土地，嗣系爭105地號土地自系爭
    104地號土地分割後，上訴人又購買系爭104地號土地，被上
    訴人係於上訴人購買系爭104地號土地後始購買系爭105地號
    土地。被上訴人購買系爭105地號土地時，曾詢問上訴人系
    爭土地狀況，上訴人亦曾告知土地無通行道路，且不知何時
    重劃，故被上訴人購買土地時，即知系爭105地號土地無通
    行之道路。被上訴人雖主張不知購買者係後面的土地，但土
    地重測好幾次，上訴人之家人均有到場，不可能不知系爭10
    5地號土地在內側。
  (三)原審判決被上訴人之系爭105號土地得通行系爭104號土地3
    米，但系爭105號土地面積僅331.33平方公尺，得通行系爭
    104 號土地之面積竟達86.66平方公尺，且台南市區之繁華
    地區○○○路138巷、民權路2段64巷、民生路2段132巷等巷
    道，寬度均僅1.1公尺至1.2公尺即可供住戶通行，故上訴人
    願無償提供1.5米寬之處所讓被上訴人通行，而無須一定要
    讓車輛通行，從而，被上訴人主張3公尺之通行寬度不符比
    例原則，而係權利濫用。
  (四)上訴聲明：
    1.請求廢棄原判決，被上訴人第一審之訴駁回。
    2.第一、二審訴訟費用由上訴人負擔。
三、本件兩造不爭執之事項如下：
  (一)系爭104地號土地為上訴人於民國85年間因買賣而取得所有
    權、系爭106地號土地為上訴人於69年間因買賣而取得所有
    權，系爭105地號土地為被上訴人於78年間因買賣而取得所
    有權。（原審調卷6-8頁土地登記謄本）
  (二)系爭105地號土地係於74年1月自系爭104地號土地分割。（
    原審卷12頁土地登記謄本、45-53頁台南市安南地政事務所
    函）
  (三)系爭105地號土地自被上訴人於78年購買迄今均未利用，現
    狀為空地，屬於92年1月16日變更台南市主要計劃第四次通
    盤檢討案之農業區。（卷36頁都市計劃土地使用分區證明書
    ）
四、本件兩造所爭執者，在於：(一)被上訴人得否對上訴人主張袋
    地通行權？(二)被上訴人得主張之通行寬度以多少為適當？
  (一)按民事訴訟法第247條所謂即受確認判決之法律上利益，須
    因法律關係之存否不明確，致原告在私法上之地位有受侵害
    之危險，而此項危險得以對於被告之確認判決除去之者，始
    為存在。又按法律關係之存在與否不明確，致原告在私法上
    之地位有受侵害之危險，而此危險得以對於被告之確認判決
    除去者，即得依民事訴訟法第247條之規定提起確認之訴，
    又確認法律關係成立或不成立之訴，固以確認現在之法律關
    係為限，如已過去或將來應發生之法律關係，則不得為確認
    之訴之標的。惟所謂過去之法律關係，指過去曾經成立或不
    成立之法律關係，因情事變更，該過去之法律關係現已不復
    存在之情形而言。若過去成立或不成立之法律關係延續至現
    在尚存續者，仍不失為現在之法律關係，最高法院27年上字
    第316號判例及84年度台上字第1368號判決意旨可資參照。
    查本件被上訴人對上訴人主張就系爭104地號土地有通行權
    存在，而為上訴人所否認，則兩造就被上訴人是否有通行該
    部分土地之權利存否有不明確之狀態，且得以判決確認，將
    此不確定狀態除去，是被上訴人提起本件確認訴訟，即有受
    確認判決之法律上利益，先予敘明。
  (二)按土地因與公路無適宜之聯絡，致不能為通常使用者，土地
    所有人得通行周圍地以至公路，民法第787條第1項前段定有
    明文。又民法第787條第1項所謂土地與公路無適宜之聯絡，
    致不能為通常之使用，其情形不以土地絕對不通公路為限，
    即土地雖非絕對不通公路，因其通行困難以致不能為通常之
    使用時，亦應許其通行周圍地以至公路 (最高法院53年台上
    字第2996號判例參照)。再袋地通行權，非以袋地與公路有
    聯絡為已足，尚須使其能為通常之使用。而是否為通常使用
    所必要，除須斟酌土地之位置、地勢及面積外，尚應考量其
    用途。故袋地為建地時，倘准許通行之土地，不敷袋地建築
    之基本要求，自不能謂已使袋地能為通常之使用 (最高法院
    87年度台上字第2247號判決參照)。另民法第787條第1項所
    謂土地與公路無適宜之聯絡，致不能為通常使用之情形，並
    不以土地絕對不通公路為限，即雖有道路可通至公路，但其
    聯絡並不適宜，致不能為通常使用之情形者，亦包括在內。
    祇須土地與公路無適宜之連絡，致不能為通常使用，而被通
    行之土地，又為損害最少之處所，即應認土地所有人有通行
    之權利，至其前此有無通行他人所有土地，在所不問 ( 最
    高法院86年度台上字第1143號判決參照)。
  (三)被上訴人所有系爭105號土地現為空地，其西側為上訴人所
    有之系爭104號土地，現放置貨櫃；東側為同段96號土地，
    目前有東榮機械工廠之廠房；至於北側為同段103號土地，
    土地上搭建有鐵厝；南側則為上訴人所有之同段106號土地
    ，土地上有鐵厝當工寮使用，而系爭105號土地現與公路無
    適宜之聯絡道路等情，為兩造所不爭之事實，復有地籍圖謄
    本（96年度南簡調字第1597號卷第9頁）在卷可按，並經原
    審到場勘驗屬實，製有勘驗筆錄附卷（原審卷第24頁、第25
    頁），且有現場照片可參（原審卷第26至28頁、本院卷21頁
    以下），並經兩造陳述周圍土地使用情形明確（本院卷31頁
    ），則系爭105號土地與公路並無適當之聯絡道路，而為袋
    地，足堪認定。
  (四)又按因土地一部之讓與或分割，致有不通公路之土地者，不
    通公路土地之所有人，因至公路，僅得通行受讓人或讓與人
    或他分割人之所有地，民法第789條第1項定有明文。次按民
    法第789條第1項規定之旨趣，乃在於土地所有人為土地一部
    之讓與或分割時，對於不能與公路適宜聯絡之情形，當為其
    所預見，而得事先為合理之解決。是土地所有人將土地之部
    分或分割成數筆，同時或先後讓與數人時，亦有前揭條項規
    定之適用，並不以不通公路土地所有人與受讓人或讓與人或
    他分割人直接間就土地一部為讓與或分割結果，而有不通公
    路土地之情形為限，最高法院88年度台上字第2946號、96年
    度台上字第1413號判決意旨參照。經查，本件系爭105地號
    土地於74年1月自同段104地號土地分割而來，被上訴人於78
    年間因買賣而取得105地號土地之所有權，上訴人則係於85
    年間因買賣而取得系爭104地號土地之所有權，有土地登記
    謄本附於原審卷可參，兩造就土地之分割及取得原因亦均無
    爭執，足認105地號土地確係自104地號分割，而使105地號
    土地形成袋地，則依民法第789條第1項規定及前開說明，此
    種分割土地之任意行為，因不可對土地分割當事人以外之其
    他土地所有權人造成不測之損害，而105地號土地應僅能通
    行自其所分割出之同段104地號土地，此通行權之性質乃屬
    土地之物上負擔，隨土地而存在，不因土地嗣後輾轉讓與而
    有變化。因此，不論104、105地號土地之土地所有權人嗣後
    如何變動，系爭105地號土地之所有權人對外聯絡之法定通
    行權，應僅能對自其分割而出之同段104地號土地之所有權
    人主張之。況本件系爭105地號土地周圍除系爭104地號土地
    外，其餘鄰地現均有鐵厝之工廠或房舍，是認經由系爭104
    地號土地通行至道路，亦屬損害最少之處所。
  (五)至於通行方法，因南側之同段106號土地亦係上訴人所有，
    此有土地登記謄本、地籍圖謄本附卷可憑（96年度南簡調字
    第1597號卷第8、9頁），是依上訴人所有系爭104地號、106
    地號土地全體最大利用效能觀之，被上訴人通行原審附圖所
    示沿地籍線最北側編號104-A001部分，堪認為損害最少之處
    所。而通行之寬度，被上訴人主張應以3米為當，上訴人抗
    辯應僅1.5米為足。經審酌土地利用之一般方式，無論係供
    作建築、農耕、養殖或其他工業、商業用途者，均係以機械
    動力工具為其交通運輸之方式，且現代生活，交通仰賴汽車
    代步之情形甚為普通，應以容許一般汽車通行之寬度為衡量
    其土地得為通常使用之標準。而一般小客車或小貨車，其寬
    度約在二公尺多，此可參照被上訴人提出之汽車相關規格表
    （原審卷第62頁背面、本院卷37頁以下），若再加計車輛後
    視鏡及一般人直線安全駕駛距離，以普通車輛寬度兩側再各
    加計50公分寬度，亦即寬度3米之距離，核屬通行必要之範
    圍。上訴人固辯稱台南市○○路等小巷道寬度約1.2米左右
    已足通行云云，然上開巷道係早期明鄭時期（西元1661年左
    右）所開發之市街道路，其通行與居住之社會需求與現代社
    會不同，尚難以該時所開發存續迄今之1.2米巷道，作為本
    件通行權寬度之認定依據，是上訴人之抗辯，並不可取。再
    審酌如允許被上訴人通行系爭104地號土地北側3米道路即原
    審附圖所示編號104-A001部分，其面積為86.66平方公尺，
    占系爭104地號土地面積僅約26.7%（86.66/324.72），依兩
    造陳報之系爭104地號土地西側臨路面寬約11－12米（本院
    卷44頁筆錄上訴人陳述、被上訴人98年4月9日陳報狀），該
    通行部分僅佔約臨路面寬之四分之一，亦屬適當。
五、綜上所述，被上訴人之系爭105號土地因與公路無適宜之聯
    絡，致不能為通常使用，而經由上訴人所有104號土地如原
    審附圖所示編號104-A001部分通行至公路，係對於周圍土地
    損害最少之處所及方法，故被上訴人自得對上訴人所有該部
    分土地主張通行權存在，從而，被上訴人依民法第787條規
    定，請求確認其就上訴人所有如原審附圖所示編號104－A00
    1部分、面積86.66平方公尺之土地有通行權存在，為有理由
    ，應予准許。原審確認上訴人有上開通行權存在，於法並無
    不合，上訴意旨指摘原判決不當，求予廢棄改判，為無理由
    ，應予駁回其上訴。
六、據上論結，本件上訴為無理由，依民事訴訟法第436條之1第
    3項、第449條第1項、第78條，判決如主文。
中    華    民    國    98    年    4     月    23    日
                  民事第三庭    審判長法  官  高榮宏
                                      法  官  黃莉莉
                                      法  官  蔡孟珊
上列正本證明與原本無異。
本判決不得上訴。
中    華    民    國    98    年    4     月    23    日
                                      書記官  吳幸芳


司法院資訊處製作；財團法人民間司法改革基金會備份。
